【裁判字號】    99,消債抗,137
【裁判日期】    991029
【裁判案由】    更生事件
【裁判全文】
臺灣板橋地方法院民事裁定           99年度消債抗字第137號
抗  告  人  柯志宗
代  理  人  林淑娟律師
上列抗告人因消費者債務清理事件聲請更生，對於中華民國99年
9月30日本院99年度消債更字第222號裁定提起抗告，本院裁定如
下：
    主  文
抗告駁回。
抗告程序費用新臺幣壹仟元由抗告人負擔。
    理  由
一、抗告意旨略以：本人數度向各銀行協商分期，皆不得要領，
    個銀行債務金額並非如清冊所示，已累進到其他金額，且要
    一次結清，所以債務拖延至今。又本人曾於民國89年5 月間
    診斷出精神分裂，雖有藥物治療，但在工作上仍無法與常人
    比擬，每月均有新臺幣（下同）31,000元或3 萬元之收入。
    我並無刻意迴避債務，但協商奔波近4年有餘，皆無結果，
    希望能求助司法機關，讓我有個更生的機會與銀行分期的空
    間，希望能求助司法機關，讓我有一個更生的機會與銀行分
    期的空間，使我能安定工作並還清債務等語。
二、按債務人對於金融機構因消費借貸、自用住宅借款、信用卡
    或現金卡契約而負債務，在聲請更生或清算前，應提出債權
    人清冊，以書面向最大債權金融機構請求協商債務清償方案
    並表明共同協商之意旨；自債務人提出協商請求之翌日起逾
    三十日不開始協商，或自開始協商之翌日起逾九十日協商不
    成立，債務人得逕向法院聲請更生或清算，消費者債務清理
    條例第151 條第1 項、第153 條定有明文。次按債務人不能
    清償債務或有不能清償之虞，且無擔保或無優先權之債務總
    額未逾1200萬元者，於法院裁定開始清算程序或宣告破產前
    ，得向法院聲請更生，消費者債務清理條例第3 條、第42條
    第1 項定有明文。是依上開規定，債務人參與之前置協商程
    序一旦不成立，即得逕向法院聲請更生或清算，而不問協商
    不成立係因何事由或是否可歸責於債務人。此外，債務人不
    能清償或有不能清償之虞，即得聲請更生，並未以履行金融
    機關之協商條件有困難為要件，況債務人是否同意協商條件
    ，乃債務人之自由，且此時債務人聲請更生仍有其利益，即
    進入更生後，債務人縱依金融機構所提之每月清償金額提更
    生方案，依據該條例第53條第2 項第3 款之規定，債務人於
    6年或8年後即可債務消滅，讓債務人有早日解脫債務之機會
    ，立法意旨甚明（參照臺灣高等法院暨所屬法院97年法律座
    談會民事類提案第46號研討結果意見）。再者，即便進入更
    生程序後，仍應另提出足以為債權人會議可決或經法院認為
    公允之更生方案以供採擇，否則更生程序將進行至依消費者
    債務清理條例第61條規定應行清算之程度，非一律有利於債
    務人。是以法院於協商不成立之債務人聲請更生時，僅需審
    酌抗告人是否有「不能清償債務」或「不能清償債務之虞」
    即屬合法。又聲請更生或清算不合程式或不備其他要件者，
    法院應以裁定駁回之，但其情形可以補正者，法院應定期間
    先命補正，復為同條例第8條所明定。
三、經查：
  (一)抗告人於提出本件更生之聲請前，曾向抗告人之最大債權金
    融機構渣打國際商業銀行股份有限公司（下稱渣打銀行）表
    明協商之意思，經渣打銀行於99年5 月27日以抗告人曾參與
    前置協商機制，抗告人任職保全公司總幹事，月薪31,000元
    ，但所認列之生活支出為24,000元，有嚴重浮報情形，而僅
    提出每月3,000元之還款金額，因「無法負擔任何還款條件
    」，已視為前置協商不成立結案等情，此有渣打銀行之前置
    協商退件通知函及陳報狀（見原審卷第15頁、第41頁）在卷
    可參。抗告人據以聲請更生，本院自應綜合抗告人目前全部
    收支及財產狀況，評估是否已不能維持符合人性尊嚴之最基
    本生活條件，而有「不能清償或不能清償之虞」之情。
  (二)按消費者債務清理條例第3條規定，債務人不能清償債務或
    有不能清償之虞者，得依本條例所定更生或清算程序，清理
    其債務。該條例所謂之「不能清償債務或有不能清償之虞者
    」，係指債務人欠缺清償能力，對於已屆清償期，且已受請
    求之債務之全部或主要部分，客觀上可預見其為一般且繼續
    的不能清償之財產狀態之謂。又清償能力係由財產、信用、
    勞力三者構成，雖無足夠財產，如有良好之信用、優良之技
    術或持續不斷之勞力，即屬有清償債務之可能。抗告人主張
    其從事保全業，月薪約3萬餘元，有抗告人提出之97年度、9
    8 年度臺灣省財政部國稅局綜合所得稅各類所得資料清單、
    第一銀行、臺灣銀行、彰化銀行、合作金庫銀行抗告人薪資
    帳戶存摺影本在卷可憑。又抗告人現年45歲，計算至其法定
    退休年齡65歲為止（勞動基準法第54條參照），其尚有20年
    之工作能力，參酌抗告人前揭所附其勞工保險被保險人投保
    資料表、薪資帳戶存摺等資料顯示，目前抗告人每月3萬元
    元至31,000元之工作所得能力，且抗告人從事保全業亦有數
    年，與渣打銀行協商之際，抗告人自承任職保全公司總幹事
    ，此有渣打銀行前揭陳報狀所附抗告人前置協商收入切結書
    可證。按經年專職從事一特定工作者，隨其經驗及能力而累
    積，具有一定能力之收入，應可認定。則依行政院主計處公
    佈之99年度臺灣省每人每月最低生活費用為10,792元，該最
    低生活費用即包括食、衣、住、行等費用在內，抗告人既已
    有負債在身，本應較一般人更節約支出節省開銷。因之，應
    以上開金額作為每月必要支出之金額。依抗告人目前每月之
    收入約3萬元，支出維持基本生活之必要費額10,792元，至
    少尚有19,208餘元可供清償債務。則抗告人重新調整消費習
    性撙節開銷，尚非無清償162,461元債務之可能。
  (三)再按消費者債務清理條例之立法目的，係為使不幸陷入經濟
    困境之人得以清理債務、重建生活，並在清理過程中能保有
    符合人性尊嚴之最低基本生活，而非維持債務人過去慣常之
    寬逸生活，是於評估債務人是否有「不能清償或不能清償之
    虞」時，並非由抗告人任意主張其基本生活費用之數額，否
    則將造成揮霍無度以致清償能力降低，反而易使更生程序無
    從進行。而抗告人既已負債大於資產，本應較一般人更節約
    支出撙節開銷，蓋消費者債務清理條例所定債務清理程序之
    立法精神，係重新檢視消費行為樽節支出，故抗告人既已有
    不能清償之事由，生活消費程度自應受有限制，每月生活開
    支，自不能與一般人等量齊觀或仍過著與往昔相同之奢侈生
    活；除有絕對必要性支出之外，自當縮衣節食，刻苦生活、
    優先誠實履行清償債務之責。抗告人雖主張每月需支出膳食
    費9,000元、交通費1,500元、房租4,000元、水電及電話網
    路費4,000元、生活雜支費4,000元等共計約22,500元等語，
    但如前所述，依行政院主計處公佈之99年度臺灣省每人每月
    最低生活費用為10,792元，該最低生活費用即包括食、衣、
    住、行等費用在內，抗告人既已有負債在身，本應較一般人
    更節約支出，節省開銷，不得隨意支出。抗告人倘仍維持過
    去慣常之生活，而未能重新檢視消費行為樽節支出，縮衣節
    食生活、優先誠實履行清償債務之責，顯有浪費之嫌。是聲
    請人上開支出之必要性，就逾臺灣省每人每月最低生活費用
    10,792元之部分，抗告人誠有重新自行檢視之必要，殊非維
    持抗告人基本生活之所需。是抗告人倘能重新調整消費習慣
    節撙節開銷，依抗告人前揭審核認定之每月收入及必要支出
    以觀，抗告人積欠162,461元，非不能清償或有不能清償之
    虞。至抗告人稱其並非不願清償債務，而係能分期償還等語
    ，要屬抗告人與債權銀行間協商清償之方式，並非判斷聲請
    人開始更生之要件，應予指明。
  (四)抗告人復主張需支付扶養母親費用每月3萬元等語。惟按民
    第1115條第1項、第3項分別規定：負扶養義務者有數人時，
    應依左列順序定其履行義務之人：直系血親卑親屬。直系血
    親尊親屬。家長。兄弟姊妹。家屬。子婦、女婿。夫妻之父
    母；負扶養義務者有數人，而其親等同一時，應各依其經濟
    能力，分擔義務。同法第1118條規定：因負擔扶養義務而不
    能維持自己生活者，免除其義務。但受扶養權利者為直系血
    親尊親屬或配偶時，減輕其義務。查抗告人陳報有何智文、
    何慧平二人亦為抗告人之母共同扶養義務人，而何智文每月
    支出扶養費1萬元、何慧平不願扶養等語。惟依抗告人之母
    扶養費用如以每月10,792元計算，則既有何智文每月支付1
    萬元，則依抗告人本身負債之情事而言，依法得予免除或減
    輕其扶養義務，是僅得負擔扶養費最多亦不過792元（即10,
    792元減1萬元，況抗告人並未提出扶養義務人何慧平，確無
    扶養能力之證明，僅稱何慧平因出嫁，生活困苦不能扶養等
    語。準此，關於抗告人母親之扶養費用，原則上即應由抗告
    人與何智文、何慧平共同分擔。）。又上開抗告人每月基本
    生活費用額10,792 元，本即包含抗告人所有基本生活之費
    用及租金。更退一步言之，縱令抗告人確需另外支付月租金
    4,000元，則依抗告人每月基本生活費用額10,792元縱令加
    上扶養費母親費用792元，及月租金4,000元，依其收入3萬
    元計算，尚有14,416元可清償，抗告人如每月以14,000元予
    各債權銀行分配受償，則抗告人約僅需一年期間，即能將上
    開162,461元全部清償完畢，仍無任何「不能清償或不能清
    償之虞」。
  (五)至於抗告人另主張：抗告人工作不穩定，且為Ｂ肝帶原者，
    不宜太操勞，另於89年5月間診斷出精神分裂症，雖有藥物
    治療，但工作上仍無法與常人比擬，時有時無等語。惟查聲
    請人96至98年度之所得分別為213,421元、299,657元、287,
    698元（見原審卷第55頁、第17至18頁），依上開3個年度之
    收入狀況，抗告人仍有能力在維持基本生活所需（每月10,7
    92元）之情況下清償上開162,461元債務。況抗告人至少目
    前月入3萬元，至於日後是否因不穩定產生變化，要係日後
    有此情事之事實，得再為聲請更生或清算程序之另一問題，
    本院僅得依抗告人目前月收入之事實，據以認定聲請人尚非
    不能清償債務，併此指明。
  (六)基上，本件抗告人並無「不能清償債務」或「不能清償債務
    之虞」，且抗告人所主張之上情既均與本條例第3 條所規定
    之要件不符，復無從補正，參酌上開說明，原審認定抗告人
    之主張，為無理由，不應准許更生之聲請，並無違誤。抗告
    意旨指摘原裁定不當，求予廢棄另為裁定，為無理由，應予
    駁回。
五、據上論結，本件抗告為無理由，依消費者債務清理條例第11
    條第2項、第15條，民事訴訟法第495條之1第1項、第449條
    第1項、第95條、第78條，裁定如主文。
中    華    民    國    99    年    10    月    29    日
                民事第三庭    審判長法  官  陳財旺
                                    法  官  劉以全
                                    法  官  楊千儀
上為正本係照原本作成。
本裁定不得再抗告。
中    華    民    國    99    年    10    月    29    日
                                    書記官  劉鴻傑

司法院資訊處製作；財團法人民間司法改革基金會備份。
